---
title: "Elementy programowanie w R"
author: "Piotr Kowalski"
date: "5 03 2021"
output: html_document
---

```{r setup, include=FALSE}
knitr::opts_chunk$set(echo = TRUE)
```

# Powtórzenie ze składni R

Zaczniemy od krótkiego przypomnienia z zakresu tworzenia i pracy ze skryptami R

## Operatory przypisania

W R dostępne jest wiele różnych sposobów na przypisanie wartości do konkretnych etykiet.

```{r}
x = 3
y <- 4
assign('z', 5)
6 -> w
```

Co obserwujemy

```{r}
print(c(x,y,z,w))
```

Przypomnijmy, że `c()` służy do tworzenia wektorów z danych

## Operatory agregujące 

Pracując z wektorami czesto potrzebujemy generować wartości je podsumowujące przez konkretne wartości. 

* min, max, - aby wybrać skrajne elementy w porządku,
* length - aby wybrać długość wektora danych
* range - aby łacznie uzyskać min i max, 
* sum, prod - aby wyliczyć sumy oraz iloczyny elementów z wektora
* mean, var, sd - aby policzyć podstawowe statystyki ze zbioru danych



```{r}
wek = c(x,y,z,w)
range(wek)
```
## Sortowanie wektora danych

Z pośród innych operacji wykonywanych na wektorach warto wymienić również sortowanie

```{r}
x = c(5,3,1,7,8,10,9) 
sort(x)
```

## Arytmetyka wektorowa

Wektory w R mają osobliwą arytmetykę - nazywaną fachowo pozycyjną

```{r}

x = c(1,2)
y = c(3,7)
x+y
```
Co prowadzi czasem do sytuacji, że zastanawiamy się jak przejawia sie w mniej typowych sytuacjach

```{r}
x = c(1,2)
y = 3
x+y
```
Lub gry mamy doczynienia z wiekszymi i rozmiarami niepasującymi długością. Przeprowadzane jest wtedy automatyczne wydłużenie przez zwielokrotnienie danych

```{r}
x = c(1,2,3,4,5,6,7,8)
y = c(-1,1)
x+y
```
Gdy wektory nie zgadzają się co do długości dodatkowo pojawia się o tym ostrzeżenie

```{r}
x = c(1,2,3,4,5,6,7,8,9)
y = c(-1,1)
x+y
```
## Szybka inicjalizacja 

Czasami potrzebne są prostsze techniki inicjalizacji wektorów niż ich wypisanie ręczne. Dostępnych w R jest kilka sposobów

```{r}
x = 1:16
y = seq(1,15, by=2)
z = seq(length=15, from=-2, by=3)
w = rep(7, times=15)
```

```{r}
print(x)
print(y)
print(z)
print(w)
```
## Wektory logiczne

Z wektorów liczbowych można szybko tworzyć wektory logiczne 

```{r}
z < 20
```
## Selektory do wektorów

Z wektorów możemy tworzyć nowe wektory lub edytować ich zawartość definiując selektor.
Selektor jest techniką do wskazywania zakresu wektorów.

Dla wektora jednowymiarowego dostęp do pola ma postać `wektor[pozycja]`. Pozycje w R numerowane są od 1 aż do długości wektora

```{r}
x = c(1,7,2,8,4,0)
x_l = length(x)
for (i in 1:x_l) {
  print(x[i])
}
```
Dodatkowo selektor może dotyczyć zakresów pozycji

```{r}
x[1:3]
```

Można też podać dokładne pozycje

```{r}
x[c(1,3)]
```

## Działania arytmetyczne

W R jest dostępnych kilka podstawowych działań arytmetycznych

* `+` dodawania
* `-` odejmowania
* `*` mnożenie
* `/` dzielenie
* `^` potęga
* `%%` reszta z dzielenia całkowitoliczbowego
* `%/%` część całkowita w dzieleniu

# Działania macierzowe

Oprócz wektorów mamy dostępne również macierze. Definiowane jako obiekty w R

```{r}
x = matrix(0,3,4)
x
```
Możemy również zasilić dane w macierzy za pomocą wektora

```{r}
x = matrix (c(1,2,3), 3,4)
x
```

Domyślnie zasilanie odbywa się kolejnymi kolumnami. Można to jednak zmienić

```{r}
x = matrix (c(1,2,3), 3,4, byrow = TRUE)
x
```


Na macierzach można wykonywać typowe operacje jak

* `%*%` mnożenie macierzowe
* `%o%` mnożenie zewnętrzne operatorów
* `%x%` iloczyn kroneckera (tensorowy)
* `det()` wyznacznik
* `solve()` macierz odwrotna

# Listy

Kolejną strukturą danych w R są listy. To nic innego jak zgrupowania nazwanych pól

```{r}
x=list(imie=c('Piotr','Tomasz'), nazwisko='Nowak', zawod='student', wiek=22)
x
```

Ze sposobem odwoływania się do pól postaci

```{r}
x$nazwisko
```

# Ramki danych

Połączeniem możliwości list i wektorów są ramki danych czyli dataframes

```{r}
x = data.frame(indeks=c(165000,165001,165002),imie=c('Artur','Marcin','Kamil'),ocena=c(3,3.5,4))
x
```

Z ramki możemy wskazać selektorem całą kolumnę

```{r}
x$indeks
```
lub jej numerem

```{r}
x[,2]
```

lub wiersz

```{r}
x[1,]
```

# Instrukcje sterujące

R, jak podobne mu języki programowania, ma wyłącznie niezbędną liczbę instrukcji sterujących. Warunkowe, pętle oraz możliwość definiowania funkcji

## Instrukcje warunkowe

Najczęściej stosowana jest klasyczna kalka z C++ (języka w którym zapisano oryginalne R) czyli
```
if (warunek){
 instrukcje warunkowe
}
else {
 instrukcje przy niespełnieniu warunkow
}
```

Składnia ta może być dalej rozszerzana do 

```
if (warunek1)
{

} else if (warunek2)
{

}  else 
{

}
```

Bloki `else` są zawsze opcjonalne - czyli nie muszą wystąpić.

```{r}
x = 3
if (x < 2) {
  print('Warunek 1')
} else if(x>4)
{
   print('Warunek 2')
} else 
{
  print('Warunek 3')
}
```


Mniej osób kojarzy, że są dostępne są dwie dodatkowe funkcje warunkowe w R zapewniające warunki

```{r}
x = 3
ifelse(x < 2, 'Warunek 1', 'Warunek 2')
```
oraz

```{r}
x = '3'
switch(x, '3' = print('Warunek 1'), '4' = print('Warunek 2'))
```
## Instrukcje pętli

W R dostępne są 3 warunki dla pętli. Najpopularniejsza jest zwyczajowowo instrukcja for

```
for (zmienna in wektor)
{
instrukcje
}
```

Najczęściej jest stosowana do przechodzenia pewnych kolekcji danych i wykonywaniu na nich obliczeń.

```{r}
suma = 0
for (i in c(1,2,3,4,5))
{
  suma = suma + i
}
print(suma)
```
Pętle while oraz repeat są używane gdy krok pomiędzy pętlami jest zmienny

```{r}
i = 0
j = 0
while (i < 100){
  j = j + 1
  i = i + j
  print(i)
}
```
Pętla while ma warunek sprawdzany na początku. Tymczasem w pętli Repeat definiujemy go tam gdzie chcemy

```{r}
i = 0
j = 0
repeat{
  j = j + 1
  i = i + j
  if ( i > 100) break;
  print(i)
}
```
## Funkcje 

Ostatnim elementem składni języka R, który jest istotny w pracy z danymi jest definiowanie własnych funkcji.

Funkcja czyli zgrupowanie instrukcji języka w nową całość, często okraszoną parametrami

```{r}
silnia = function(n){
  if (n == 1){
    return(1)
  }
  else {
    return(silnia(n-1)*n)
  }
}
silnia(5)
```

